臺灣高等法院民事判決　　　　　　　　　　 96年度訴字第5號
參加原　告　旭億建設股份有限公司
法定代理人　乙○○
訴訟代理人　周承武律師
參加被　告　丁○○
　　　　　　台灣金聯資產管理股份有限公司
法定代理人　丙○○
訴訟代理人　甲○○
上列參加原告對於本院96 年度上字第8號參加被告間請求確認建
物所有權歸屬事件，提起主參加訴訟，本院於中華民國96年6月2
6日言詞辯論終結，判決如下：
    主  文
參加原告之訴駁回。
訴訟費用由參加原告負擔。
    事實及理由
一、本件參加被告臺灣金聯資產管理股份有限公司（下稱臺灣金
    聯公司）之法定代理人變更為丙○○，有股份有限公司變更
    登記事項卡可稽，其依法聲明訴訟，尚無不合，應予准許。
二、參加原告聲明：請求確認台灣板橋地方法院92年度執字第34
    776 號強制執行事件拍賣標的之一，即坐落於台北縣永和市
    ○○路○段128巷6弄2號永和市○○段五二一五建號之未辦保
    存登記建物（下稱系爭建物）所有權，歸屬於參加原告。其
    主張略以：
  (一)原起造人即參加被告丁○○，因無資力支付千億營造股份有
    限公司（下稱千億公司）之工程款，乃於88年9 月27日與千
    億公司及參加原告訂立協議書，約定參加被告丁○○與千億
    公司之間之債務於簽訂協議時，視為已清償（見協議書第 8
    條第2項）， 因千億公司為營造公司依法不得為建物起造人
    ，乃約定將已完成之系爭地下一樓之系爭建物贈與參加原告
    ，並由丁○○申請將起造人變更為參加原告，並經臺北縣政
    府於88年10月18日核准在案，此為參加被告二人所不爭，參
    加原告即因受贈取得地下室之所有權。因此，地下一樓之系
    爭建物未取得使用執照，依法不能辦理保存登記，故台灣板
    橋地方法院92 年度執字第34776號強制執行事件拍賣標的上
    開台北縣永和市○○段393、394、395、397、、399、400地
    號土地時，將系爭未辦理保存登記之地下一樓系爭建物合併
    拍賣，於拍賣中即告知參加原告地下一樓之拍賣價金屬參加
    原告所有，經參加原告同意後始合併土地拍賣。
  (二)參加被告臺灣金聯公司主張，參加被告丁○○與千億公司及
    參加原告間訂立之上開協議書，為附有停止條件之契約，須
    建物完成始生效力；又台北縣政府於88年10月18日縱為核准
    起造人變更，參加原告亦無法取得所有權云云。查系爭建物
    為參加被告丁○○為抵充其對千億公司之工程款債務，但千
    億公司為營造業不得為建物起造人，故改贈與參加原告，從
    而，參加原告即為系爭建物之所有權人，又向台北縣政府完
    成起造人名義變更，行政手續並已完備，系爭建物之所有權
    屬參加原告，參加被告臺灣金聯公司之抗辯，即無理由等語
    。
三、參加被告臺灣金聯公司則以：系爭建物原起造人為丁○○，
    於民國87年2月3日取得建造執照，並開始興建。丁○○雖於
    88年10月18日申請將起造人變更為參加原告，並經臺北縣政
    府核准在案。惟變更起造人名義，僅為行政上權宜措施，如
    未辦理保存登記或移轉登記，不能逕以變更原起造人之事實
    ，即形式上認定參加原告為所有權人。從而，系爭建物有權
    人仍應為原始起造人即參加被告丁○○所有等語。
四、參加被告丁○○附合參加原告之主張，承認系爭建物因依協
    議書之約定，並完成變更起造人，已為參加原告所有等語。
五、參加原告主張系爭建物，因參加被告丁○○積欠工程款，將
    系爭建物讓與千億公司及參加原告，並完成變更起造人登記
    等情，為兩造所不爭，並經本院調閱原審92年度執字第3477
    6號執行卷，查證屬實， 固堪信參加原告此部分之主張為真
    實。惟參加被告臺灣金聯公司否認參加原告為系爭建物之有
    權人，並以前揭情詞置辯。是以本件應審酌者為，參加原告
    是否為系爭建物之所有權人及有無確認之利益，茲分述如下
    ：
  (一)按依建築法第三十一條第一款規定，建造執照申請書應載明
    起造人之姓名、年齡、住址；起造人為法人者，其名稱及事
    務所。乃係主管建築機關於建築工程期間，在行政管理上須
    有特定對象，而設之權宜規定，故在建造執照核准之建築工
    程期間內，如起造人有更易，自應依同法第五十五條第一項
    第一款規定，向主管建築機關申報變更起造人，俾利行政上
    之管理，故建造執照僅係行政機關管理建築之方法，並非取
    得所有權之法定證據。本件係由真誠建設股份有限公司（下
    稱真誠公司）名義與千億公司簽立工程合約，其合約第二條
    「工程範圍」約定：「完成本工程之全部人工、材料、械具
    、設備、稅金、保險等在內，」第四條「合約總價」約定：
    「．．．工程總價為新台幣二千二百八十三萬八千零九十五
    元整，營業稅為一百一十四萬一千九百零五元整。」第十九
    條「工程驗收」貳約定：「工程全部完竣後，於交屋予地主
    及承購戶時乙方（指千億公司）應會同辦理．．．」（見本
    院96年度訴字第5號卷第37-46頁工程合約），足見本件系爭
    建物之建造，其出資人係真誠公司而非參加被告丁○○，且
    全部「完成本工程之全部人工、材料、械具、設備、稅金、
    保險等在內，」係由承攬人即千億公司供給，工程全部完竣
    後，真誠公司付清全部工程款（工程合約第六條「付款辦法
    」參照），始交屋予地主及承購戶，即工作物全部材料由承
    攬人供給，為所謂工作物供給契約，而此種工作物全部材料
    由承攬人供給，並以給付工程款為驗收取得工作物之對價，
    是當事人之意思重在工作物財產權之移轉，自仍不失為買賣
    之一種，在工作物即系爭建物建造完成並點交定作人前，難
    謂定作人或起造人已取得系爭建物之所有權，參加被告臺灣
    金聯公司主張系爭建物之所有權人為參加被告丁○○，固無
    可取。參加原告依協議書之約定及其為建造執照系爭建物之
    起造人，主張為系爭建物之所有權人，亦非有據。
  (二)次查參加被告臺灣金聯公司於其確認所有權歸屬事件中，一
    再主張參加被告丁○○為系爭建物原始起造人，故為系爭建
    物之所有權人，並提出建造執照起造人姓名僅記載「丁○○
    」之建造執照為證（見原審卷第9頁及執行卷第 80頁），致
    原審誤以為系爭建物之起造人僅參加被告丁○○一人。惟經
    執行法院函查結果，系爭建物之原始起造人共有丁○○（即
    參加被告）等十一人之多，嗣雖於88年10月18日申請變更起
    造人，其起造人之人數仍有參加原告（負責人乙○○）等12
    人之多，有台北縣政府93年4月22日北府工建字第093030958
    9 號函及其檢附之變更起造人申請書及變更起造人名冊可稽
    （見執行卷第 103-105頁）。是縱使如參加原告主張其亦僅
    為系爭建物起造人之一，難謂系爭建物為其所有。且觀之參
    加原告及千億公司與真誠公司（參加被告丁○○）所簽訂協
    議書第三條之約定，真誠公司抵讓之建物僅係以：「A3、A4
    、A5、A6 （B4＋C4）共計5戶及機械停車位共計5 個（乙方
    分得車位如附圖所示編號為1、2、3、4、5等5個），有協議
    書可稽（原審卷第18頁協議書第三條參照），並非全部之地
    下室即系爭建物抵讓與參加原告或千億公司，換言之，協議
    書之真意係於建造執照上之建物建造完成後，真誠公司（或
    丁○○）可分得之建物部分，歸屬協議書之乙方（指參加原
    告及千億公司）所有，用以抵充其建造之工程款，至於地下
    室即系爭建物之分配，自亦應依甲方（指真誠公司與「地主
    所訂合建契約書」之約定（工程合約第附註參參照），從而
    ，縱使依協議書之約定，亦難謂參加原告已取得系爭建物之
    所有權，參加被告丁○○同意系爭建物為參加原告所有云云
    ，並無可取。參加原告根據協議書及建造執照起造人名義，
    主張系爭建物為參加原告一人所有云云，即無可採。
  (三)末按確認法律關係成立或不成立之訴，以確認現在之法律關
    係為限，如已過去或將來應發生之法律關係，則不得為此訴
    之標的（最高法院49年台上字第1813號判例參照）。本件參
    加原告請求確認系爭建物之所有權歸屬其所有，惟查該系爭
    建物，業經由應買人謝道駒得標拍定，並由台灣金融資產服
    務股份有限公司代為制發不動產權利移轉證書交該拍定人，
    有拍賣筆錄及94年8月2日函、不動產權利移轉證書，附於該
    公司卷可稽，足見系爭建物之所有權已與兩造無關，兩造間
    爭執之法律關係即系爭建物之所有權已成過去，目前所爭執
    者實為系爭建物拍賣之價金，應由何人領取，非系爭建物之
    所有權，參加原告仍請求確認業已過去之系爭建物所有權，
    自無即受確認判決之法律上利益。
六、從而，參加原告本於建造執照及協議書之法律關係，請求確
    認系爭建物之所有權歸屬參加原告所有，為無理由，應予駁
    回。
據上論結，本件參加原告之訴為無理由，依民事訴訟法第463條
、第78條，判決如主文。
中　　華　　民　　國　　96　　年　　7　　月　　10 　　日
                    民事第八庭
                        審判長法　官  劉勝吉
　　  　　　　　　　　　　　　法　官  滕允潔
　　　  　　　　　　　　　　　法　官  連正義
正本係照原本作成。
如不服本判決，應於收受送達後20日內向本院提出上訴書狀，其
未表明上訴理由者，應於提出上訴後20日內向本院補提理由書狀
（均須按他造當事人之人數附繕本）上訴時應提出委任律師或具
有律師資格之人之委任狀；委任有律師資格者，另應附具律師資
格證書及釋明委任人與受任人有民事訴訟法第466條之1第1項但
書或第2項（詳附註）所定關係之釋明文書影本。
中　　華　　民　　國　　96　　年　　7 　　月　　10　　日
                              書記官  張永中
附註：
民事訴訟法第466條之1（第1項、第2項）：
對於第二審判決上訴，上訴人應委任律師為訴訟代理人。但上訴
人或其他法定代理人具有律師資格者，不在此限。
上訴人之配偶、三親等內之血親、二親等內之姻親，或上訴人為
法人、中央或地方機關時，其所屬專任人員具有律師資格並經法
院認為適當者，亦得為第三審訴訟代理人。
